【裁判字號】    92,易緝,47
【裁判日期】    920515
【裁判案由】    詐欺
【裁判全文】
臺灣板橋地方法院刑事判決                          九十二年度易緝字第四七號
    公  訴  人  臺灣板橋地方法院檢察署檢察官
    被      告  甲○○
右列被告因詐欺案件，經檢察官提起公訴（八十七年度偵字第一三四四五號），本院
判決如左：
    主      文
甲○○無罪。
    理      由
一、公訴意旨略以：被告甲○○、高淑芬（通緝中）係夫妻，二人基於意圖為自己不
    法所有之概括犯意聯絡，於民國八十六年十月間起至八十七年四月間，利用其與
    丞泰鐵材有限公司（下簡稱丞泰公司）負責人乙○○認識之機會，佯以一時周轉
    不便，須向之欠帳購貨，使之信以為真，而允售以鐵材共新臺幣（下同）一六六
    九五七元、並由高淑芬開具同額之支票一張，交予乙○○；惟屆期（八十七年六
    月五日）該票遭退票，而其二人除藉故拖延、毫無返還貨款之意外，並相偕遷離
    住所、藏匿不明，告訴人始知上情，因認被告甲○○涉犯刑法第三百三十九條第
    一項詐欺取財罪嫌云云。
二、按犯罪事實應依證據認定之，無證據不得推定其犯罪事實，又不能證明被告犯罪
    或其行為不罰者，應諭知無罪之判決，刑事訴訟法第一百五十四條、第三百零一
    條第一項分別定有明文。次按認定不利於被告之事實，須依積極證據，茍積極之
    證據本身存有瑕疵而不足為不利於被告事實之認定，即應為有利於被告之認定，
    更不必有何有利之證據，而此用以證明犯罪事實之證據，猶須於通常一般人均不
    至於有所懷疑，堪予確信其已臻真實者，始得據以為有罪之認定，倘其證明尚未
    達到此一程度，而有合理性之懷疑存在，致使無從為有罪之確信時，即應為無罪
    之判決，此有最高法院八十二年度臺上字第一六三號判決、七十六年度臺上字第
    四九八六號、三十年度上字第八一六號等判例意旨可資參照，而依法治國家之刑
    事訴訟原則，檢察官除提起公訴外，尚須維持公訴，負有說服責任，其舉證責任
    之目的，係在充分證明被告確有如公訴所指之犯罪事實，從而其舉證責任應存在
    於刑事訴訟程序之全程，且於舉證不足以使法院產生有罪之確信時，為終局的舉
    證責任未盡，是故，於公訴程序，用以證明犯罪事實之證據之蒐集、提出、及說
    服之責任，在於檢察官，刑事訴訟法第一百六十一條第一項規定檢察官就被告犯
    罪事實，應負舉證責任，並指出證明之方法，即明示其旨，至於修正前刑事訴訟
    法第一百六十三條第一項及修正後刑事訴訟法第一百六十三條第二項關於法院調
    查證據之規定，乃指法院應於訴訟當事人舉證之範圍內，依職權或聲請，循刑事
    訴訟法第一百六十四條以下關於證據調查之程序及方法而為調查，以將檢察官及
    其他當事人之舉證轉換為法院之證據認知，究明證據之證據能力與證明力，非謂
    法院得逾越公正第三者地位，代檢察官蒐集證據，否則不啻破壞訴訟三方關係，
    衍生由法院證明被告犯罪，或檢察官與法院協同證明被告犯罪等嚴重悖反法治國
    家原則之結果，影響人民對於法院中立客觀之信賴，最高法院八十七年臺非字第
    一號判決謂：「按法院固應依職權調查證據，但並無蒐集證據之義務。刑事訴訟
    法第三百七十九條第十款規定應於審判期日調查之證據而未予調查之違法，解釋
    上應不包括蒐集證據在內，其調查之範圍，以審判中案內所存在之一切證據為限
    ，案內所不存在之證據，即不能責令法院為發現真實，應依職權從各方面詳加蒐
    集、調查。」，洵屬的論，可供參考。末按刑法上詐欺罪之成立，要以加害者有
    不法取得財物之意思而實施詐欺行為，被害者因此行為，致表意有所錯誤而為財
    產上處分，受有損害，且加害者所用行為，堪認為詐術者，始足當之，亦據最高
    法院十九年度上字第一六九九號、四十六年度臺上字第二六○號等判例闡釋甚明
    ，從而交付財物者若無損害，或所受損害，非由欺罔行為陷於錯誤所致，均不得
    遽以詐欺罪相繩；復次，私經濟行為寓有不同程度之不確定性或交易風險，交易
    雙方本應自行估量其主、客觀情事及搜集相關資訊，作為考量交易風險，判斷是
    否應進行交易之準據，參與交易行為之人只要無不法意圖，未以不法手段造成他
    人意思之不自由，除非破產法別有限制，其在支付能力欠佳或虧損狀態中，基於
    嗣後將獲得資金挹注之確信，或基於繼續經營之期待，從事新的交易行為，法所
    不禁，準此，除非證明行為人於交易伊始，即具不法得財或得利之意圖，且有施
    用足使人陷於錯誤之不法手段，實不得僅因行為人事後未履行對待給付之義務而
    推斷其間必有何不法意圖及詐術之施用。
三、訊據被告甲○○堅決否認有何犯行，辯稱：伊自八十五年間起，即開始向乙○○
    經營之丞泰公司購買白鐵支架、Ｃ型浪板等鐵材，作為伊經營裝設鋁門窗業之施
    工材料，每月結帳付款一次，迨至八十七年間，因伊鋁門窗業經營不善，財務狀
    況惡化，致為給付三個月貨款而簽發交付予丞泰公司之支票無法兌現，住處房屋
    亦遭拍賣償債，只好遷往他處，詎遭誤會為詐欺取財等語；公訴人認被告涉有前
    開罪嫌，無非以丞泰公司委任告訴代理人丙○○到庭指證明確，並有請款明細單
    五份及該退票理由單一張等附卷可資佐證，為其主要論據。
四、經查：告訴代理人丙○○就告訴人與被告間交易之情形，到庭陳稱被告與丞泰公
    司之交易，實際上均由伊與被告洽談處理，被告係自八十六年十月間開始向丞泰
    公司購買鐵材，交易之初，被告乃以現金給付貨款，嗣被告積欠丞泰公司八十七
    年一、二、三月份之貨款計達十六萬六千九百五十七元，經伊催討，被告雖簽發
    二張支票以償還貨款，惟伊遵期提示不獲付款等語（見本院九十二年四月十日訊
    問筆錄），參合被告前開辯解情節，足見告訴人丞泰公司與被告間自八十六年十
    月間起至八十七年四月間止之繼續性買賣關係，僅部分貨款即八十七年一、二、
    三月份之貨款發生給付遲延之情形，而被告向丞泰公司先購貨後付款，亦與交易
    常情無違，未可遽指為客觀上有何詐術行為之實施。又使用配偶之票據作為支付
    之工具，法所不禁，且屢見不鮮，卷內被告簽發其配偶高淑芬提供之支票二紙及
    其退票理由單等，亦僅足徵表被告確未給付系爭貨款，尚難執此認定被告行為有
    何施用詐術或足使告訴人陷於錯誤之情。抑且被告與告訴人於買賣貨物之初，雙
    方均未負有據實開示財產狀況之義務，於私法自治原則下，授信時之風險評估，
    為締約當事人權利之行使，一般債務人於法令或契約未有特別規範之情況下，無
    主動積極揭示債信資料之作為義務，從而單純地不向債權人告知財產狀況，難以
    逕與施用詐術相提並論；抑且，被告已以匯款方式清償部分欠款，有臺北國際商
    業銀行存款憑條及臺北銀行入戶匯款憑條等影本在卷可憑，猶徵被告非無履行債
    務之意願及行為；何況，遍閱全案卷證，復未見有何其他事證足認被告施以何客
    觀上堪認為詐術之行為，致告訴人陷於錯誤，進而交付財物予被告，要難僅以被
    告未完全履行貨款之給付義務，即認足證明被告必有不法意圖及詐術之施用無疑
    。
五、綜上，公訴人所舉事證，非無合理性之懷疑，未達於通常一般人均不至於有所懷
    疑，堪予確信其已臻真實之程度，不足據以為被告甲○○有罪之認定，揆諸首開
    法條規定及說明，本件核屬不能證明被告犯罪，即應為無罪之諭知，以昭審慎。
據上論結，應依刑事訴訟法第三百零一條第一項，判決如主文。
本案經檢察官朱學瑛到庭執行職務。
中      華      民      國    九十二    年      五      月     十五     日
              臺灣板橋地方法院刑事第六庭
                                          法  官  蔡  新  毅
右正本證明與原本無異。
如不服本判決，應於判決送達後十日內，向本院提出上訴狀。
                                          書記官  謝  麗  秋
中      華      民      國    九十二    年      五      月     十五     日


司法院資訊處製作；財團法人民間司法改革基金會備份。
